【裁判字號】    90,訴,890
【裁判日期】    920429
【裁判案由】    損害賠償
【裁判全文】
臺灣嘉義地方法院民事判決  九十年度訴字第八九○號
    原      告  丙○○
    訴訟代理人  邱創典律師
    被      告  乙○○
                甲○○
    共      同
    訴訟代理人  嚴庚辰律師
    複  代理人  徐漢堂律師
右當事人間請求損害賠償事件，經本院刑事庭移送前來（八十八年度附民字第二三六
號），本院判決如左：
    主      文
被告乙○○、被告甲○○應連帶給付原告新臺幣伍萬元，及自民國九十一年九月廿八
日起至清償日止，按年息百分之五計算之利息。
被告甲○○應給付原告新臺幣參拾伍萬元，及自民國九十一年九月廿八日起至清償日
止，按年息百分之五計算之利息。
原告其餘之訴駁回。
訴訟費用由被告乙○○、被告甲○○連帶負擔十二分之五，被告甲○○另負擔廿四分
之七，餘由原告負擔。
本判決第一項於原告以新台幣伍仟元為被告乙○○、被告甲○○供擔保後，得為假執
行；但被告乙○○、被告甲○○如於假執行程序實施前，以新台幣伍萬元為原告預供
擔保，得免為假執行。
本判決第二項於原告以新台幣參萬伍仟元為被告甲○○供擔保後，得為假執行；但被
告甲○○如於假執行程序實施前，以新台幣參拾伍萬元為原告預供擔保，得免為假執
行。
原告其餘假執行之聲請駁回。
    事      實
甲、原告方面：
  一、聲明：（一）被告乙○○、甲○○應連帶給付原告新台幣（下同）八十萬元、
      又被告甲○○應另給付原告新台幣四十萬元，及均自本訴狀繕本送達之翌日起
      至清償日止，按年息百分之五計算之利息。（二）願供擔保，請准宣告假執行
      。
  二、陳述：
  （一）被告乙○○、甲○○係父子關係，民國八十七年七、八月間因向訴外人吳拱
        照購得經台灣嘉義地方法院八十六年度執字第二五七九號拍賣之嘉義縣番路
        鄉○路段四一七之一號、三六七之一號、四二○號、四二○之一號、四二○
        之七號等五筆土地，而上開五筆土地因原告有未到期之租賃權存在而無法除
        去，被告父子二人為逼使原告遷離，竟於八十八年二、三月間僱請不知情之
        不詳姓名司機、駕駛不詳車號之砂石車，由其等陪同，載運巨石至原告雞場
        ，以此強暴方法，將巨石倒於雞隻飼料進出道路中央，阻擋原告進出，妨害
        原告行使道路之自由權利，又通行自由法益，亦屬身體自由一部分，而有人
        格法益受損。案經刑事法院以被告乙○○、被告甲○○共同以強暴妨害他人
        行使權利，被告乙○○處有期徒刑四月確定、被告甲○○處有期徒刑五月確
        定。
  （二）被告甲○○於八十八年之某時，基於教唆傷害之犯意，唆使訴外人陳榮利，
        指使訴外人謝耀沛，夥同綽號「恐龍」、「紅龍」、「阿安」等三名不詳姓
        名之成年男子，於同年三月十八日晚上，駕車號Ｃ９－２０７號自小客車前
        往上開雞場，以棍棒毆打原告，致造成原告右臉瘀傷腫脹、右胸瘀傷紅腫、
        左右肩均瘀傷紅腫，及背部多處瘀傷紅腫等傷害。刑事部分經法院以被告甲
        ○○教唆傷害他人之身體，處有期徒刑陸月，與前開強制罪所判處有期徒刑
        五月，合併應執行有期徒刑拾月，並均得易科罰金。
  （三）按「不法侵害他人之身體、自由者，被害人雖非財產上之損害，亦得請求賠
        償相當之金額」民法第一百九十五條第一項著有明文。查被告乙○○、被告
        甲○○僱請不詳姓名司機、駕駛不詳車號之砂石車，載運巨石至雞場，將巨
        石倒於雞支飼料進出道路中央，阻擋原告進出，妨害原告通行自由，致原告
        在精神上有難以言喻之恐懼，此部分對被告乙○○、甲○○請求連帶賠償八
        十萬元之損失（含將巨石雇工搬離之工資）。又被告甲○○教唆傷害原告身
        體部分，亦造成原告精神上之損失，爰請求其賠償四十萬元。
  三、證據：提出雞舍租賃契約書、診斷證明書一份。
乙、被告方面：
  一、聲明：（一）、原告之訴及假執行之聲請均駁回。（二）、如受不利判決，被
      告願供擔保，請准宣告免予假執行。
  二、陳述：
  （一）原告未舉證證明搬運石頭與被告受損害具有相當因果關係，又被告傾倒石頭
        ，僅影響到原告飼料進出之營業自由，原告之人身自由並未因此受到妨礙，
        且原告住家之出入道路均未受波及，實無其他得認為侵害原告人格之情事，
        故原告遽以「人格法益」受損為限之民法第一百九十五條為請求權基礎，即
        與法文不合。
  （二）台灣高等法院台南分院九十年度上易字第一九四四號刑事判決（下稱系爭判
        決）雖認定被告甲○○教唆訴外人陳榮利、謝耀霈等人傷害原告，惟亦認無
        直接證據；詳查系爭判決事實理由，被告甲○○僅要求訴外人陳榮利與原告
        協商搬離，惟訴外人陳榮利在超出被告甲○○授權意思的範圍，另行起意自
        行找訴外人謝耀霈等人毆打原告，被告甲○○既不知情，自無負責之理。況
        系爭判決亦認定訴外人陳榮利教唆訴外人謝耀霈毆打，涉及輾轉教唆之問題
        ，然系爭判決對輾轉教唆之法理及適用情形均未見交代，故系爭判決認事用
        法均有疏漏，鈞院就此應得獨立認定。是以，若原告未能舉證其受傷確係被
        告甲○○教唆他人所致，則原告受傷是否導因於被告甲○○，即屬真偽不明
        ，此項請求即嫌乏據。另造意人之侵權行為並非屬民法第一百八十四條為請
        求權範圍。
  （三）原告對被告甲○○妨害自由部分請求，含石頭搬運工資，無證明單據，在八
        十萬元請求中所佔比例未明，且未舉證證明搬運石頭與被告具有相當因果關
        係，實屬無理。原告未提出損害證明，對被告二人之請求過高。
   三、證據：提出被告乙○○、被告甲○○國民身分證影本、診斷證明書各一份。
丙、本院依職權向財政部臺灣省南區國稅局民雄稽徵所查詢被告乙○○、甲○○財產
    歸戶清單及最近年度綜合所得稅申報資料，並依職權調閱本院八十九年訴字第七
    三七號損害賠償案件民事卷宗、臺灣高等法院臺南分院九十年上易字第一九四四
    號及臺灣嘉義地方法院八十八年易字第一二五六號妨害自由等案件歷審偵審卷宗
    （含臺灣嘉義地方法院檢察署八十八年偵字第五八七二號、八十八年偵字第七○
    八○號、八十八年他字第九二三號及一○五五號、九十一年執字第七五三號）。
    理      由
一、原告起訴主張：原告向嘉義縣番路鄉○路段四一七之一號、三六七之一號、四二
    ○號、四二○之一號、四二○之七號等五筆土地所有權人，租地養雞為業，嗣上
    開五筆土地遭拍賣後，由訴外人吳拱照拍定，再賣予被告乙○○，被告二人為逼
    使原告遷離，於八十八年二、三月間僱人駕砂石車，載運巨石至原告雞場，將巨
    石倒於雞隻飼料進出道路中央，阻擋原告進出，妨害原告行使道路之自由權利，
    致身體行動自由受侵害；被告甲○○於八十八年之某時，唆使訴外人陳榮利，指
    使訴外人謝耀沛，夥同綽號「恐龍」、「紅龍」、「阿安」等三名不詳姓名之成
    年男子，於同年三月十八日晚上，前往上開雞場，以棍棒毆打原告，致造成原告
    右臉瘀傷腫脹、右胸瘀傷紅腫、左右肩均瘀傷紅腫，及背部多處瘀傷紅腫等傷害
    ，爰基於民法第一百八十四條、第一百九十五條規定，請求精神上損害賠償，如
    訴之聲明所示。
二、被告乙○○、被告甲○○則以：被告二人傾倒石頭，僅影響到原告飼料進出之營
    業自由，原告之人身自由並未因此受到妨礙，並無侵害原告人格權情事；另被告
    甲○○僅要求訴外人陳榮利與原告協商搬離，訴外人陳榮利另行起意自行找訴外
    人謝耀霈等人毆打原告，被告甲○○並不知情，高等法院台南分院判決，對本案
    輾轉教唆之法理及適用情形均未見交代，故系爭判決認事用法均有疏漏，原告應
    舉證其受傷確係被告甲○○教唆他人所致等語；又原告對被告甲○○妨害自由部
    分請求，含石頭搬運工資，無證明單據，在八十萬元請求中所佔比例未明，且未
    舉證證明搬運石頭與被告具有相當因果關係，原告均未提出其它損害證明，請求
    金額過高等語，資為抗辯。
三、兩造不爭執之事實：
（一）查嘉義縣番路鄉○路段四一七之一號、三六七之一號、四二○號、四二○之一
      號、四二○之七號等五筆土地（下稱系爭五筆土地），原係訴外人陳劉金芬所
      有，原告與其訂立土地及雞舍租賃契約，養雞為業，上開五筆土地遭拍賣後，
      由訴外人吳拱照拍定，再約定賣予被告乙○○等事實，業據原告提出雞舍租賃
      契約書一份為證，復為被告所不爭執，堪信為真。
（二）次查，被告二人於八十八年二、三月間僱人駕砂石車，載運巨石至原告養雞場
      ，將巨石倒於雞隻飼料進出道路中央，該處位於噴有編號「１」飼料筒旁之事
      實，有照片三幀附於刑事卷可稽（見本院刑事卷第五一、五二頁）；又訴外人
      陳榮利，指使訴外人謝耀沛，夥同綽號「恐龍」、「紅龍」、「阿安」等三名
      不詳姓名之成年男子，於同年三月十八日晚上，前往上開雞場，以棍棒毆打原
      告，致造成原告右臉瘀傷腫脹、右胸瘀傷紅腫、左右肩均瘀傷紅腫，及背部多
      處瘀傷紅腫等傷害之事實，業據原告提出臺灣省立嘉義醫院診斷證明書一份為
      憑（見本院卷第一一九頁），為被告乙○○、被告甲○○所不爭執，自堪信為
      真實。
（三）再查，系爭五筆土地上建有雞舍、住宅、飼料筒，其位置業經本院另案會同嘉
      義縣竹崎地政事務所履勘現場查勘使用現況，製有勘驗筆錄、現場略圖及測量
      成果圖在卷（本院八十九年訴字第七三七號卷內第二四四頁、本院卷第二四九
      、二五○頁），其中住宅位於前開四二○之三地號上，即前揭測量成果圖編號
      「增建(二十)」，其中噴有編號「１」之飼料筒，即前揭測量成果圖上編號「增建
      (九)」，系爭土地有二條養雞場便道通往呈東南、西北走向之聯外道路，供載運
      飼料置於飼料筒內，偏東南側便道位於前開住宅南側，被告二人所傾倒土石，
      即位於偏西北側便道上，二便道間並無道路相通等情，經前揭測量成果圖記載
      明確，並經本院刑事庭至場勘驗明確，製有勘驗筆錄及現場略圖（見本院八十
      八年易字第一二五六號卷第二九九、三○○頁），復經本院依職權調閱本院八
      十九年訴字第七三七號損害賠償案件民事卷宗、臺灣高等法院臺南分院九十年
      上易字第一九四四號、臺灣嘉義地方法院八十八年易字第一二五六號妨害自由
      等案件歷審偵審卷宗，查核無誤，足堪信實。
四、原告主張被告以巨石阻路致通行權利受妨害，另主張被告乙○○教唆訴外人陳榮
    利、輾轉教唆他人毆打原告，為被告乙○○、被告甲○○否認，並以前開情詞置
    辯，經查：
（一）自系爭土地上二便道之用途，係供車輛運送飼料，便道間並無相通，已如前述
      ，原告載運飼料必須行經西北側便道，因被告乙○○、被告甲○○傾倒土石之
      行為，致被告經由西北側便道往聯外道路之通行自由受侵害，受有自由權之損
      害，堪以認定。至原告主張因通行自由受損，身體自由亦受有損害，及被告辯
      稱未侵害原告通行自由云云，均非可採。
（二）訴外人陳榮利於警訊時及偵查中均陳稱係被告甲○○委由其出面與原告談條件
      搬遷、表明將給予其報酬等語（見警卷第六頁、八十八年度偵字第四七三三號
      偵查卷第十八頁），訴外人謝耀霈於警訊時陳稱：並不認識原告，係於八十八
      年三月十七日下午受陳榮利委託，教唆其帶人將原告趕走，訴外人陳榮利隨即
      帶其前去現場與雞舍查看地形，其返家後，隨即準備球棒及鐵棍等物，於次日
      即八十八年三月十八日邀集友人綽號「紅龍」、「恐龍」及「阿安」計四人，
      由其駕駛車號Ｃ九—二０七八號自小客車，搭載上開三位友人，於八十八年三
      月十八日晚上八時四十分許，至原告上開住處與雞舍，要求原告搬遷，原告拒
      絕，其便持預藏在上開自小客車上之球棒毆打原告等語（見警卷第二頁）；衡
      諸常情，訴外人陳榮利應無商請與原告毫無淵源之謝耀霈出面與原告商談遷移
      雞舍事宜之理。足徵被告證人陳榮利係唆使證人謝耀霈率人前去毆打原告者無
      疑。又參以被告甲○○與乙○○傾倒土石於前，被告甲○○又委由訴外人陳榮
      利出面介入本件糾紛於後，衡情，若非被告甲○○授意，訴外人陳榮利應無任
      意唆使他人傷害原告之理，更兼以被告甲○○對訴外人陳榮利允諾將給付其報
      酬誘其以利，已如前述；綜上，實難認被告甲○○係企望透過協商之方式與原
      告達成搬遷雞場之協議。是本件雖無直接證據證明被告甲○○有教唆傷害之犯
      行，惟綜以上開間接證據，已足認前開訴訟上之證明，已達一般人能確信被告
      甲○○確實有教唆訴外人陳榮利以傷害原告之手段，遂行逼迫原告搬遷雞舍之
      犯行。
（三）此外，被告被告乙○○、被告甲○○確已因前揭妨害他人通行權利之強制罪、
      教唆傷害等犯行，經本院刑事庭以被告乙○○以強暴妨害他人行使權利，處有
      期徒刑肆月；及以被告甲○○強暴妨害他人行使權利，處有期徒刑伍月，又教
      唆傷害他人之身體，處有期徒刑陸月，應執行有期徒刑拾月，並均得易科罰金
      ；雖經提起上訴而經臺灣高等法院臺南分院刑事庭撤銷原判決，惟仍以相同罪
      名之強制罪、傷害罪，判處有期徒刑如原審而確定，此有本院八十八年易字第
      一二五六號及臺灣高等法院臺南分院九十年上易字第一九四四號刑事判決書各
      一份在卷可參，且經本院依職權調取臺灣高等法院臺南分院九十年上易字第一
      九四四號、臺灣嘉義地方法院八十八年易字第一二五六號妨害自由等案件歷審
      偵審卷宗（含臺灣嘉義地方法院檢察署八十八年偵字第五八七二號、八十八年
      偵字第七○八○號、八十八年他字第九二三號及一○五五號、九十一年執字第
      七五三號），查明無訛，為被告所不爭執，均堪信為真實。
五、按因故意或過失，不法侵害他人之權利者，負損害賠償責任；次按數人共同不法
    侵害他人之權利者，連帶負損害賠償責任。造意人及幫助人，視為共同行為人。
    另不法侵害他人之身體、健康、名譽或自由者，被害人雖非財產上之損害，亦得
    請求賠償相當之金額；民法第一百八十四條第一項前段、第一百八十五條及同法
    第一百九十五條第一項前段分別定有明文，至造意人仍屬共同侵權行為人，則原
    告據民法第一百八十四條為請求權基礎，即屬適法，被告主張原告請求權基礎有
    誤，自非可採。次按慰藉金之賠償以人格權遭受侵害，使精神上受有痛苦為必要
    ，至其核給之標準固與財產上損害之計算不同，惟非不可斟酌雙方身分、資力與
    加害程度，及其他各種情形核定相當之數額。查本件原告確受有無法通行系爭土
    地便道之自由權損害，及受有右臉瘀傷腫脹、右胸瘀傷紅腫、左右肩均瘀傷紅腫
    、及背部多處瘀傷紅腫等身體傷害，已如前述，其受有精神上痛苦，堪予認定，
    從而本件原告本於侵權行為之法則，請求被告乙○○、被告甲○○應賠償其通行
    自由權受損害之非財產上之損失，請求被告甲○○賠償其身體權受損害之非財產
    上損失，自屬有據。爰審酌：原告為國立嘉義農業專科學校畢業，現飼養肉雞為
    生；被告乙○○為小學畢業，被告甲○○為高中肄業，現務農兼稻米生意買賣等
    教育程度及職業；及原告目前名下有土地三筆、車輛一輛，無所得報稅資料，被
    告乙○○目前名下有土地十筆、房屋六筆、投資一筆，九十年度所得申報收入約
    為六十一萬元，被告甲○○目前名下有土地一筆、房屋二筆、投資一筆，九十年
    度所得申報收入約為七十七萬元，資力尚豐，經本院依職權向財政部臺灣省南區
    國稅局民雄稽徵所查詢原告、被告乙○○、甲○○財產歸戶清單及最近年度綜合
    所得稅申報資料，此有該稽徵所九十二年二月十三日南區國稅民雄四字第○九二
    ○○一○三八一號、第○九二○○一○三八○號函各一份在卷可佐（見本院卷第
    一○一頁至一○六頁），復為兩造所不爭執，自堪信為真實。本院斟酌兩造之教
    育程度、身份、地位、經濟能力、被告所受之刑罰制裁、犯罪後之情況及原告因
    此遭受精神上痛苦之程度等一切情狀，應認原告就通行自由權受侵害部分，請求
    被告乙○○、被告甲○○連帶賠償其非財產上之損害，於五萬元之範圍內為適當
    ，至逾此部分之請求即七十五萬元，尚屬過高，難謂正當。另原告就身體權受侵
    害部分，請求被告甲○○賠償其非財產上損害，於三十五萬元範圍內為適當，至
    逾此部分之請求即五萬元，則非正當。至原告雖未提出搬運巨石之費用單據，惟
    原告所請求之人格權受損害，而非財產上損害，非以該單據證明損害為要，仍得
    由本院衡量其通行自由權受損害情況狀審酌，附此敘明。
六、從而，原告本於侵權行為法律關係，向被告乙○○、被告甲○○連帶請求損害賠
    償八十萬元之金額，於五萬元及自九十一年九月廿四日準備書狀繕本送達之翌日
    （即九十一年九月廿八日）起至清償日止，按年息百分五計算之法定利息範圍內
    ，為有理由，應予准許，逾此範圍之請求，為無理由，應予駁回。另原告向被告
    甲○○請求損害賠償四十萬元之金額，於三十五萬元及自九十一年九月廿四日準
    備書狀繕本送達之翌日（即九十一年九月廿八日）起至清償日止，按年息百分五
    計算之法定利息範圍內，為有理由，應予准許。至逾此範圍之請求，為無理由，
    應予駁回。
七、本件兩造均陳明願供擔保，請准宣告假執行及免為假執行，經核有關原告勝訴部
    分，合於法律規定，本院斟酌本件係因強制、傷害之侵權行為所生損害賠償請求
    ，爰就原告勝訴金額，依十分之一定其擔保比例，分別酌定相當之擔保金額予以
    准許；至於原告其餘假執行之聲請，因訴之駁回而失所附麗，應予駁回，附此敘
    明。
八、本件事證已臻明確，兩造其餘攻擊防禦方法及所提未經援用之證據，經本院審酌
    後，認為均不足以影響本判決之結果，自無逐一詳予論駁之必要，併此敘明。
九、據上論結︰本件原告之訴，為一部有理由，一部無理由，依民事訴訟法第七十九
    條但書、第八十五條第二項、第三百九十條第二項、第三百九十二條，判決如主
    文。
中      華      民      國    九十二    年      四      月    二十九    日
~B臺灣嘉義地方法院民事第一庭
~B    法  官  蔡廷宜
右為正本係照原本作成
如對本判決上訴須於判決送達後廿日內向本院提出上訴狀
中      華      民      國    九十二    年      四      月    二十九    日
~B    書記官  楊國色


司法院資訊處製作；財團法人民間司法改革基金會備份。
